【裁判字號】    92,重上更(三),117
【裁判日期】    921016
【裁判案由】    違反貪污治罪條例
【裁判全文】
臺灣高等法院臺南分院刑事判決          九十二年度重上更(三)字第一一七號  Ｇ
      上  訴  人  臺灣台南地方法院檢察署檢察官
      被      告  戊  ○  ○
      指定辯護人  本院公設辯護人  丁  ○  ○
右上訴人因被告違反貪污治罪條例案件，不服中華民國八十八年九月二十九日台灣臺
南地方法院八十八年度訴字第七一號第一審判決（起訴案號：臺灣臺南地方法院檢
察署八十七年度營偵字第九三三號），提起上訴，判決後，經最高法院第三次發回更
審，本院判決如左：
      主      文
原判決撤銷。
戊○○共同公務員明知為不實之事項，而登載於職務上所掌之公文書，足以生損害於
公眾，處有期徒刑壹年貳月。
      事      實
一、緣乙○○（業經本院八十八年上訴字一六四六號案件，判處有期徒刑一年二月，
    緩刑三年確定）係台南縣鹽水鎮月津國民小學（下稱月津國小）教師兼總務主任
    ，負責該校營繕採購等業務，為公務員。甲○○（業經本院同上案件，判處有期
    徒刑一年，緩刑三年確定）則係戊○○所營「師苑文教用品社（下稱師苑社）」
    職員。民國（下同）八十五年四月間，台南縣政府核定補助，月津國小辦理八十
    四學年度幼稚園設備採購，金額為新台幣（下同）卅一萬元，乙○○於八十五年
    十二月廿七日辦理開標（先前已於八十五年十一月廿九日辦理開標一次，但因無
    人投標而廢標），乙○○明知參與投標「師苑社」、「高頂企業社」 (下稱高頂
    社）、「永弘行」三家商號，均係戊○○所營或其掌控，竟與戊○○、甲○○基
    於犯意聯絡，由戊○○命甲○○，負責編列該採購案內容及預算，再由甲○○交
    給月津國小校長己○○，轉交乙○○，乙○○再據以編列正式預算書，辦理開標
    。另戊○○並命甲○○，逕以「師苑社」、「高頂社」、「永弘行」三家商號，
    參與本件採購案投標。其中「高頂社」投標金額，為卅萬一千六百六十元，「永
    弘行」投標金額，為卅二萬一千五百二十元，「師苑社」投標金額，為廿九萬六
    千零七十五元（另有「一信教育用品社」及「慶兆科技有限公司」參與投標，其
    中「慶兆科技有限公司」因押標金不足，被取消資格；「一信教育用品社」，則
    因自認無法在一個月交付模型，而放棄投標），乙○○、甲○○與戊○○三人，
    均明知本件僅具有三家以上廠商參與競標形式，而無三家以上廠商參與競標之實
    質，竟由乙○○將此不實事項，登載在其職務上所掌「開標記錄表」，宣布由「
    師苑社」以廿九萬六千零七十五元得標，足以生損害於政府採購制度正確管理。
二、案經法務部調查局台南縣調查站移送臺灣台南地方法院檢察署檢察官偵查起訴。
      理      由
一、訊據被告戊○○否認有右述犯行，辯稱：系爭採購案標購時間，為八十五年十一
    月至十二月間，然其早已於八十五年五月間，即遷居台中市○○路○段一０一號
    一樓，並於八十五年五月底，加入花仙子國際美容公司股東，自八十五年六月一
    日起，擔任董事長，正式任職起薪，負責實際業務，雖甲○○曾電話告知其本件
    投標訊息，但其僅對甲○○回稱，在不虧損範圍做做看，實際上，伊未參與該項
    採購，且投標事宜，均係甲○○處理，伊不知甲○○與乙○○，有何聯繫，況其
    與月津國小校長，復不認識，更從未至月津國小辦理投標事宜云云。惟查：
  (一)本件同案共犯「乙○○」於八十七年四月廿九日，在法務部調查局台南縣調查站
    （下稱調查站）應訊時已供稱：戊○○以高頂企業社負責人身分，到學校找校長
    己○○，校長即找我去，並告知我戊○○有意承攬該工程，過幾天，校長就拿採
    購預算書給我，並告訴我說該預算書，係高頂社所製作，要求以該預算書，做為
    採購項目，甲○○是代表戊○○與本校接洽採購案，所有施工與交貨，均由甲○○出面與學校簽約及負責交貨、領款等有關事項，投標前因為甲○○問我，有那
    幾家廠商領標，所以我就告訴他等語（詳調查站卷二至六頁）。被告「戊○○」
    於八十七年五月十八日，在調查站應訊時亦供稱：我曾於八十五年間至月津國小
    拜訪校長己○○，探詢該校有無需要採購補充教品，陳校長表示該校計劃採購幼
    稚園設備，我隨即告訴伊，我有一些幼稚園教材，提供給該校參考；由於陳校長
    推稱，伊不瞭解幼稚園設備採購內容，便叫來該校總務主任乙○○與我認識等語
    （詳調查站卷七至八頁）。同案共犯「甲○○」(1)先於八十七年四月廿九日，在
    調查站供稱：我於八十五年七、八月間，至八十六年二、三月間，受僱於戊○○
    ，仍在高頂社原辦公室上班，負責郭女所有高頂社及師苑社日常業務；月津國小
    採購案，是依戊○○所擁有之師苑社所承包，我僅是依其指示，辦理該採購案之
    投標簽約，交貨、驗收及請款等工作；戊○○告訴我，月津國小辦理幼稚園採購
    案，叫我編列該採購案之概算書，我編列了風琴、冷氣、錄音機等二十四種等語
    （詳調查站卷十一至十四頁）。(2)復於八十七年十一月十日在檢察官偵查中供稱
    ：採購預算書是老闆戊○○叫我寫的，預算書有寫過去，也有李總務來拿；標單
    是代表「師苑社」寫的，是戊○○叫我寫的，金額按預算書，是戊○○叫我寫的
    ；乙○○有到過我公司，來幾次不記得，他來找戊○○，當時我不認識他；師苑
    社與月津國小之合約書，都是戊○○叫我寫的等語（詳偵查卷十六至十七頁）。
    又月津國小校長「己○○」，於八十七年五月四日調查站應訊時亦供稱：我原先
    不認識戊○○，但戊○○於八十五年間，到學校找我，並出示她的名片給我，戊○○表示，可以幫忙製作採購預算書等語（詳調查卷十六頁背面）。
  (二)依上開共犯乙○○、甲○○及被告戊○○暨己○○供述，已足認乙○○辦理該採
    購案，原無任何概念，嗣經戊○○遊說及甲○○接洽，始依甲○○提供預算書，
    照樣填寫辦理招標，並安排由戊○○所參與經營師苑社得標，有該開標記錄表及
    採購案卷可考（詳調查站卷廿二頁、本院更三卷一三○至一六九頁）。至被告戊○○於原審供稱：調查站所扣名片，是當初王惠三經營高頂時，受僱小姐拿去拜
    訪校長，而拿過去校長那裡云云（詳原審卷四九頁背面、六六頁），並無可採。
  (三)而戊○○兒子丙○○於八十七年十一月廿四日，在偵查中供稱：永弘行在師苑社
    隔壁，是周文軒在經營，現在也沒有再營業；高頂行是王惠三在做，是由我外婆
    申請的，王惠三於八十三年間死後，就沒有人在做云云（詳偵查卷廿頁）。另永
    弘行登記負責人周文軒於八十七年十二月卅一日，在偵查中供稱：戊○○是我房
    東，我在該處經營永弘行，做了半年左右，都是籌備中，經半年我就讓給王惠三
    ，後來王惠三死亡；參加投標月津國小幼稚園投標的事，我不知道，我離開時將
    章交給王惠三云云（詳偵查卷廿四至廿五頁）。又高頂行登記負責人李淑姿，於
    八十八年一月十八日在偵查中證稱：月津國小幼稚園採購案投標，是我借牌給戊○○，公司章一直收在戊○○那裏，她用我的章後，有告訴我；我沒去投標等語
    （詳偵查卷五一至五二頁背面）。同案共犯乙○○於八十七年四月廿九日調查站
    供稱：開標當天未得標之高頂社與永弘行之押標金，均係由郭玻纖帶永弘行及高
    頂社的印章，當場領回；開標前一天戊○○一個人代表高頂企業社、永弘行及師
    苑社將三家的樣品及型錄，送至校長室等語（詳調查卷三頁背面、五頁）。凡此
    ，均足以證明，永弘行登記負責人周文軒，於八十三年前即未執行業務，亦未參
    與本件投標，高頂行登記負責人李淑姿，係借牌予戊○○，供師苑社陪標所用。
  (四)至被告戊○○於八十八年七月廿六日在原審供稱：我從未看過乙○○及校長，今
    天是第一次；我不是永弘、高頂、師苑用品社負責人，永弘、高頂是我以前的房
    客，師苑是我次子丙○○在負責；追加預算書不是我編列的，我只打過電話給甲○○，要打電話問學校，是否還有要添購的設備云云（詳原審卷廿九頁背面）。
    依上論述，要係被告事後卸責之詞，尚無足採。
  (五)按政府機關之採購採用競標制度，其用意乃在，確保價格之低廉合理，避免公帑
    之浪費，同案共犯乙○○與共犯甲○○及被告戊○○勾結，辦理幼教用品之採購
    ，未實質由廠商競標，卻在「開標記錄表」記載由「師苑社」、「高頂社」、「
    永弘行」三家商號，參與投標，自足以生損害於政府採購制度之正確管理。綜上
    所述，本件被告犯行，事證明確，堪以認定。
二、核被告所為，係犯刑法第二百十三條登載不實罪。被告戊○○雖非公務員，惟其
    與公務員乙○○共同實施犯罪，應依刑法第三十一條第一項規定，仍應以共犯論
    。被告戊○○與同案共犯乙○○、甲○○三人間，有犯意聯絡與行為分擔，均為
    共同正犯。公訴人起訴，雖未引用刑法第二百十三條，然起訴書犯罪事實已敘明
    ：先由戊○○、甲○○負責，編列該幼稚園設備採購案內容及預算，交由乙○○
    ；於開標當天，除戊○○以上開三家行號參與投標外，並有「一信教育用品社」
    及「慶兆科技有限公司」參與投標。其中，慶兆公司因押標金不足，被取消資格
    ，一信社則因自認無法在一個月內交付小鳥、昆蟲模型，而放棄開標，致戊○○
    所經營師苑社順利以廿九萬六千零七十五元得標（詳本件起訴書第一頁）。該部
    分事實記載，顯係起訴效力所及，本院自得併予審理。
三、原審以被告犯罪，尚屬不能證明，而諭知被告無罪，固非無見。惟查：被告戊○○圖利犯行，固尚屬不能證明（理由詳如後述），然被告戊○○與同案共犯乙○○及甲○○勾結，辦理幼教用品之採購，未實質由廠商競標，卻在「開標記錄表
    」記載由「師苑社」、「高頂社」、「永弘行」三家商號，參與投標，自足以生
    損害於政府採購制度之正確管理。原判決未予詳察，遽為被告無罪諭知，顯有不
    當。檢察官上訴意旨，雖未指摘及此，然原判決既有可議，自應由本院將原判決
    撤銷改判。爰審酌被告犯罪動機、手段，平日品行及智識程度，暨被告犯罪所生
    危害與犯後掩飾犯行之犯後態度等一切情狀，量處如主文第二項所示之刑，以資
    懲儆。
四、另公訴意旨並以：同案共犯乙○○辦理前開採購案，與甲○○及被告戊○○，共
    同基於圖取私人不法利益之共同犯意聯絡，乙○○為確保戊○○能順利得標，除
    於投標須知規定補充說明第五項，特別限制參加投標之廠商營業執照，必須包括
    幼稚教育用品、木工、電器用品等項目，否則無效，以減少投標廠商競標外，另
    將戊○○庫存「小鳥模型」及「昆蟲模型」編列為採購項目，並加註此項採購須
    「審樣品」、「審型錄」，且要在一個月內交貨，迫使其他廠商知難而退，使戊○○得以「永弘行」、「高頂社」及「師苑社」進行圍標。而開標當天，除戊○○以上開三家行號參與投標外，尚有「一信教育用品社」及「慶兆科技有限公司
    」參與投標，其中慶兆公司因押標金不足被取消資格；一信社即因自認無法在一
    個月內交付小鳥、昆蟲模型而放棄投標，致戊○○所經營「師苑社」順利以廿九
    萬六千零七十五元得標。又本件設備採購，原經台南縣政府補助卅一萬元，扣除
    前開得標金額，尚餘一萬三千二百九十五元（應係一萬三千九百廿五元之誤），
    乙○○復本於接續圖利戊○○之犯意，由甲○○依戊○○指示，制作追加預算書
    ，追加冷氣外線安裝四千五百元、工作櫃一台九千二百元，共計一萬三千七百元
    ，經乙○○驗收通過，以圖利戊○○與甲○○。因認被告郭纖此部分行為，併涉
    犯修正前貪污治罪條例第六條第一項第四款圖利罪嫌云云。
  (一)訊據被告戊○○堅決否認有右述圖取不法利益犯行。按修正前貪污治罪條例第六
    條第一項第四款所謂「圖利」，係指圖取私人不法利益而言，此項要件應以具體
    證據證明之。查被告戊○○與乙○○、甲○○，以二家陪標方式，由戊○○取得
    本件採購案，已如前述。然本件物品採購成本若干？利潤若干？其利潤是否在合
    理利潤範圍之外？均未見檢察官舉證，已難以認定被告有圖取不法利益犯行（最
    高法院九十二年台上字第一二八號判例意旨參照）；且依行為時，尚屬有效「台
    灣省各機關購置訂製變賣財物投標須知」第二條規定，必要時得規定投標廠商提
    供樣品，因此本件投標註須「審樣品」、「審型錄」，並未違反規定，至於應於
    一個月內完工，則法無明文規定，由採購單位辦理招標時，視採購物品性質斟酌
    定之，有台南縣政府八十八年十二月廿八日府教國字第二二○六三九號函可考
    （參見本院八十八年上訴字一六四六號判決所載，詳本院卷一○五至一一三頁）
    自難謂同案共犯乙○○及校長己○○以「審樣品」、「審型錄」及限期於一個月
    內完工，為投標條件，係為迫使其他廠商知難而退。
  (二)再者，本件採購總預算僅為卅一萬元，其要求參加投標之廠商，營業執照必須包
    括幼稚教育用品、木工、電器用品等項目，衡諸節省行政資源之考量，以求畢其
    功於一役，一舉採購完成，尚難謂有綁標，圖取不法利益之嫌。
  (三)復次，本件採購業經驗收及複驗合格，於八十六年四月十四日付款完畢，有月津
    國小八十九年一月十二日校總字第六三七七四號函可考（參見本院八十八年上
    訴字一六四六號判決所載，詳本院卷一○五至一一三頁），亦難以認定被告有圖
    利犯行。況依本件採購「交貨結算驗收證明書」記載，採購財物名稱有廿六項，
    數量共有二百卅件（組）之多，驗收迄今，已逾三年，其財物因使用及耗損，必
    非新品可比，亦難以查證當年採購之價格與品質是否相符。關此部分，尚屬不能
    證明被告犯罪，然公訴人係以同一事實起訴，於審判上屬不可分，爰就被告該圖
    利部分犯行，不另為無罪之諭知，併此敘明。
據上論斷，應依刑事訴訟法第三百六十九條第一項前段、第三百六十四條、第二百九
十九條第一項前段，刑法第廿八條、第卅一條第一項、第二百十三條，判決如主文。
本案經檢察官楊治宇到庭執行職務。
中    華    民    國      九十二      年      十      月        十六    日
                                  臺灣高等法院臺南分院刑事第六庭
                                      審判長法官  蔡    崇    義
                                            法官  宋    明    中
                                            法官  董    武    全
右正本證明與原本無異。
如不服本判決，應於判決送達後十日內向本院提出上訴狀，其未敘述理由者並應於提
出上訴狀後十日內向本院補提理由書（應附繕本)。
                                      法院書記官  黃    全    忠
中    華    民    國      九十二      年      十      月      二十一    日
附錄法條：
刑法第二百十三條：
公務員明知為不實之事項，而登載於職務上所掌之公文書，足以生損害於公眾或他人
者，處一年以上七年以下有期徒刑。


司法院資訊處製作；財團法人民間司法改革基金會備份。
